【裁判字號】    99,上易,688
【裁判日期】    990518
【裁判案由】    詐欺
【裁判全文】
臺灣高等法院刑事判決                 99年度上易字第688號
    上  訴  人  臺灣板橋地方法院檢察署檢察官
    被      告  乙○○
上列上訴人因被告詐欺案件，不服臺灣板橋地方法院98年度簡上
字第 521號，中華民國98年12月23日第一審判決（聲請簡易判決
處刑案號：臺灣板橋地方法院檢察署97年度偵字第 34575號），
提起上訴，本院判決如下：
    主  文
上訴駁回。
    理  由
一、檢察官聲請簡易判決處刑意旨以：被告乙○○明知現今犯罪
    集團或不法份子為掩飾其不法獲利行徑，避免執法人員之追
    究處罰，經常誘使一般民眾提供金融機構帳戶等資料，渠等
    再反覆以此帳戶供作對外詐騙或其他各種財產犯罪之不法用
    途使用。其預見如此，竟仍不違其本意，而基於幫助詐欺之
    犯意，將其在臺北縣泰山鄉○○路○段110號陽信商業銀行泰
    山分行所申設存款帳戶（帳號：000000000000號，下稱系爭
    陽信商銀帳戶）之金融卡連同密碼等資料，於民國97年10月
    24日下午 3時許，在臺北火車站交付給某真實姓名年籍不詳
    之成年男子使用，以此方式幫助該人所組成之詐欺集團掩飾
    渠等因詐欺犯罪所得之財物。嗣該犯罪集團或不法份子即基
    於意圖為自己不法所有之詐欺取財犯意，於97年10月25日晚
    間 8時59分許，以電話向丙○○詐稱其先前網路購物時所進
    行之轉帳付款程序有誤，若不依其指示將遭銀行按月固定扣
    款，致丙○○因而陷於錯誤，於同日晚間10時許，依該人指
    示操作自動櫃員機，將新臺幣（下同）29,989元轉帳至被告
    系爭陽信商銀帳戶內，之後旋遭提領一空。因認被告所為，
    係涉犯刑法第30條第1項、第339條第 1項之幫助詐欺取財罪
    等語。
二、按犯罪事實應依證據認定之，無證據不得認定犯罪事實；又
    不能證明被告犯罪者，即應諭知無罪之判決，刑事訴訟法第
    154條第2項、第301條第1項分別定有明文。次按認定不利於
    被告之事實，須依積極證據，茍積極之證據本身存有瑕疵而
    不足為不利於被告事實之認定，即應為有利於被告之認定，
    更不必有何有利之證據，而此用以證明犯罪事實之證據，猶
    須於通常一般人均不至於有所懷疑，堪予確信其已臻真實者
    ，始得據以為有罪之認定，倘其證明尚未達到此一程度，而
    有合理性之懷疑存在，致使無從為有罪之確信時，即應為無
    罪之判決，最高法院82年台上字第 163號判決、76年台上字
    第4986號及30年上字第816號判例意旨復可參照。
三、公訴意旨認被告乙○○涉有上開幫助詐欺取財罪，無非係以
    被告坦承開立及交付系爭陽信商銀帳戶之金融卡、密碼予該
    名成年男子之供述、證人即被害人丙○○於警詢中所為之證
    述及其匯款之自動櫃員機轉帳交易明細、被告系爭陽信商銀
    帳戶開戶資料及交易明細各一份為其主要論據。訊據被告固
    坦承有開立及交付系爭陽信商銀帳戶之金融卡、密碼予該名
    姓名年籍不詳自稱「高經理」之人等事實，惟堅詞否認涉有
    前揭幫助詐欺取財之犯行，辯稱：伊於97年10月23日從自由
    時報分類廣告中見到徵求司機之廣告（下稱系爭分類廣告）
    ，透過電話與對方聯絡後，對方自稱「高經理」，告知該司
    機工作內容為載客人外出，一天薪水兩千五百元至三千元之
    間，由於薪水係每日匯入帳戶內，為清查伊銀行帳戶是否能
    夠使用，遂要求提供銀行帳戶之金融卡及密碼，伊一時大意
    不疑有他，便將系爭陽信商銀帳戶之金融卡及密碼於前揭時
    、地交給對方，伊並不知對方為詐騙集團，並無幫助詐欺取
    財之犯意等語。經查：
  (一)證人丙○○於警詢中所為之證述雖係被告以外之人於審判外
    之陳述，惟經本院於審判期日調查證據時提示被告並告以要
    旨後，被告未於言詞辯論終結前就證據能力方面聲明異議（
    見本院卷99年4月27日審判程序筆錄第2頁），且本院審酌證
    人丙○○前與被告均無怨隙，僅為單純之詐欺案件被害人，
    衡情並無構詞誣陷被告之動機，是其於案發後記憶猶新之際
    所為之證述，具有一定之可信度，如引為證據應屬適當，依
    刑事訴訟法第159條之5之規定，即有證據能力。
  (二)系爭帳戶為被告所親自開立，並於上開時、地將該帳戶之金
    融卡、密碼交付予該名自稱「高經理」之人，又被害人丙○
    ○於97年10月25日晚間8 時59分許，因遭人撥打電話告知先
    前電視購物付款方式設定錯誤，需持金融卡至自動櫃員機操
    作更正等語，因而於同日晚間10時許受騙轉帳匯款29,989元
    至被告系爭帳戶內，旋即遭人提領一空等事實，為被告所自
    承，核與證人丙○○於警詢中所為之證述相符，並有被害人
    丙○○自動櫃員機轉帳交易明細（參見臺灣板橋地方法院檢
    察署97年度偵字第34575號偵查卷第5頁）、被告系爭陽信商
    銀帳戶開戶資料及交易明細各一份（參見上開偵查卷第12、
    13頁）附卷可稽，是此部分之事實固堪認定，合先敘明。
  (三)本件被告稱其係因自報紙分類廣告找尋工作而交付系爭陽信
    商銀帳戶之金融卡及密碼等情，業據其提出自由時報97年10
    月23日分類廣告影本一份（參見原審98簡字第504 號卷第10
    頁及臺灣板橋地方法院檢察署98年度偵字第3446號偵查卷第
    26頁）為據，而該廣告內容係徵求商務司機，聯絡電話為00
    00000000，且強調日領、薪優、待遇佳，核與被告所述其係
    應徵司機，且薪水係每日匯入帳戶等情相符。而被告所持00
    00000000門號行動電話，確實於97年10月24日起與該分類廣
    告所載上開聯絡電話有密集之通聯紀錄乙節，亦有被告所提
    上開0000000000行動電話門號之通聯記錄一份附卷可稽（見
    原審98簡上字第521 號卷第76頁），足徵被告稱其係因覓職
    方撥打上開電話等語，應堪採信。
  (四)又上開0000000000行動電話門號，乃係劉柏村於97年9月3日
    所申請，隨即交予真實姓名不詳、綽號「連姐」之成年人使
    用，該「連姐」所屬詐騙集團成員，即於97年10月間以該門
    號作為聯絡工具取得他人金融機構帳戶後用以詐騙其餘被害
    人，劉柏村並因此經臺灣宜蘭地方法院檢察署檢察官以98年
    度偵緝字第 260號聲請簡易判決處刑乙節，有和宇寬頻網路
    股份有限公司98年8月3日函文及所附客戶資料、上開檢察官
    聲請簡易判決處刑書、劉柏村本院被告前案紀錄表各一份在
    卷可參，可徵上開0000000000行動電話門號實際上為詐騙集
    團所使用甚明。而該詐騙集團既以詐欺為業，卻無端在報紙
    刊登招募商務司機之分類廣告，其目的在於騙取不知情應徵
    者之金融機構帳戶金融卡及密碼，至為顯然。從而被告上開
    所辯，尚非無據。
  (五)再者，被告雖自承當時係要應徵工作，然依系爭陽信商銀帳
    戶交易明細所載，於97年9月10日、10月9日兩天，仍各有一
    筆二萬元之薪資入帳（參見97年度偵字第 34575號偵查卷第
    13頁），被告亦稱此係其當時在翔鶴食品工作所得（參見原
    審98簡上字第521號卷98年5月20日準備程序筆錄第 3頁），
    可徵被告或許財力不佳，但當時仍有些許收入可供一時周轉
    。且本件案發後，被告即湊足約六萬元分別賠償被害人丙○
    ○及後述上訴及併案事實部分之被害人甲○○、吳美玲（參
    見原審98簡上字第521號卷98年12月8日審判筆錄第 2頁，本
    件雖本院認定被告無罪，然此僅係因其並非「故意」幫助詐
    欺，惟被告未經查證即草率交付系爭陽信商銀帳戶之金融卡
    、密碼予他人，致他人用以詐騙各該被害人匯入款項，亦屬
    因「過失」不法侵害他人權利，且與詐欺正犯間可能構成共
    同侵權行為，依法亦需負擔民事賠償責任），縱使此筆賠償
    款項係被告借貸所得，亦顯見被告緊急時仍有管道可籌得金
    錢，衡情被告似非資力窘迫至需以出售或出租金融機構帳戶
    牟利之程度，益徵其辯稱係因一時大意而受騙等語，並非不
    可採信。是由此情觀之，被告是否係在知悉對方為詐騙集團
    之情形下，猶交付金融卡及密碼，抑或單純係因求職受騙而
    交付，亦即被告是否具有幫助詐欺之故意，實非無疑。
四、綜上所述，本件被告雖將其所有系爭陽信商銀帳戶之金融卡
    、密碼交予該名自稱「高經理」之人，然本件實不能排除被
    告亦係遭詐欺集團以求職陷阱詐騙其金融卡及密碼之可能性
    ，在無進一步證據可資佐證被告當時主觀犯意之情形下，尚
    難僅憑詐騙集團係利用被告系爭陽信商銀帳戶遂行詐欺犯行
    ，即逕謂被告對此有所知情，或不違背其本意甚明。是本院
    對被告是否係基於幫助詐欺取財之犯意而交付其金融卡、密
    碼乙節，認猶有合理之懷疑，尚未達有罪之確信，即難逕為
    對被告不利之認定。此外，復又查無其他積極確切之證據足
    以證明被告確有如公訴意旨所述之幫助詐欺取財犯行，揆諸
    前揭法條及判例意旨，其犯罪尚屬不能證明，不能證明被告
    犯罪。
五、原審以被告之犯罪不能證明為由，撤銷不當之簡易判決，諭
    知被告無罪，核無不合。檢察官上訴意旨略以：(1)被告固係
    應徵工作，然一般求職面試，豈有在公眾得出入之臺北車站
    ，而未在特定之辦公場所之理。(2)再金融機構存款帳戶係個
    人理財工具，一般人均有應妥為保管存摺、提款卡及密碼，
    以防被他人冒用之認識，縱有特殊情況需將存摺、提款卡及
    密碼交付他人，亦必深入查明對方身分及其用途，被告對於
    前來接洽之人員並無法得知其真實姓名，竟依其荒謬要求將
    自己帳戶資料交予不認識之他人，被告主觀上對於該他人有
    可能將該帳戶供為詐欺不法使用一節，至少有不確定故意。
    (3)再一般公司行號之薪資發放，雖多採取直接轉入員工個人
    帳戶之方式，惟僅需提供存簿之影本以供公司辦理轉帳事宜
    為已足，相關之存摺、提款卡（含密碼）並無由公司代為保
    管之必要，否則非但帳戶所有人使用該帳戶相當不便外，該
    帳戶更可能為他人盜用以從事不法行為，被告為具有相當社
    會經驗之成年男子，對此自無不知之理。另該帳戶果為薪資
    轉帳之用，則帳戶之金融卡、密碼自應留存於被告本人之手
    ，以便隨時提領薪資，焉有將自己之金融卡及密碼等物交付
    予他人之荒謬等情形，綜上，更足認定被告主觀之幫助犯意
    云云。惟查：被告係為應徵工作，進而依報載廣告與對方取
    得聯繫，為獲取工作機會，乃應對方之要求，而將上開帳戶
    之金融卡及密碼等資料交付對方，其提供帳戶提款卡過程核
    與一般詐欺集團收購人頭帳戶過程不同，且尚未背離社會常
    情，均已如前述。又社會上詐欺集團之詐騙手法，千奇百怪
    ，非但詐騙被害人致陷於錯誤而將款項轉帳、匯款至指定之
    人頭帳戶後立即提款，甚至詐騙急需貸款、求職者之帳戶資
    料充作人頭帳戶取款使用，一般人尚難對於社會上之詐騙集
    團行騙手法完全熟悉，且詐騙伎倆日日翻新，亦難僅憑工作
    或社會經驗即可知之甚詳，又一般人對於社會事物之警覺性
    或風險評估，常因人而異，且與受教程度、從事之職業、心
    智是否成熟，並無必然之關連，此觀諸詐騙集團之詐騙手法
    經政府大力宣導及媒體大幅報導後，仍有高級知識分子受騙
    之情形，即可明瞭，自不得一概認定此等出借帳戶者之主觀
    上均有幫助詐欺之不確定故意。從而，被告因急尋工作，致
    誤信對方說詞而提供自己帳戶之金融卡及密碼與該詐欺集團
    ，衡情要非絕不可能，自難僅以被告交付該帳戶之金融卡及
    密碼等資料之事實，遽謂其主觀上有幫助詐欺取財之不確定
    故意。綜上所述，檢察官上訴所指各節，仍無從使本院形成
    被告有罪之心證，是其上訴並無理由，應予駁回。
六、至臺灣板橋地方法院檢察署檢察官99年度偵字第9093號併案
    意旨略以：該詐騙集團取得被告系爭陽信商銀帳戶之存摺、
    金融卡及密碼等物件後，該詐騙集團成員意圖為自己不法之
    所有，撥打電話向吳美玲佯稱電視購物設定付款方式有誤，
    誤，須依指示匯款等語，使吳美玲陷於錯誤，於97年10月25
    日21時46分許，匯款29,989元至被告系爭陽信商銀帳戶內，
    旋為不詳人士提領，因認被告此部分所為，亦係涉犯刑法第
    30條第1 項前段、第339 條第1 項之幫助詐欺取財罪，且因
    係被告同一交付系爭陽信商銀帳戶金融卡、密碼之行為所犯
    ，具有想像競合之裁判上一罪關係等語。惟查本案既經本院
    為無罪判決之諭知，上開併案部分之被害人及犯罪事實復與
    本案經聲請簡易判決處刑部分之事實不同，與本案間即無裁
    判上一罪關係可言，本院無從併予審理，應退由檢察官偵查
    後另行為適法之處理，附此敘明。
據上論結，應依刑事訴訟法第368 條，判決如主文所示。
本案經檢察官洪泰文到庭執行職務。
中    華    民    國    99    年    5     月    18    日
                  刑事第十四庭審判長法  官  陳志洋
                                    法  官  謝靜慧
                                    法  官  梁耀鑌
以上正本證明與原本無異。
不得上訴。
                                    書記官  莊淑茹
中    華    民    國    99    年    5     月    18    日

司法院資訊處製作；財團法人民間司法改革基金會備份。
